【裁判字號】    89,聲再,29
【裁判日期】    890516
【裁判案由】    聲請再審
【裁判全文】
臺灣高等法院刑事裁定                             八十九年度聲再字第二九號
    再審聲請人  乙○○
    即受判決人
                柳一村
右列聲請人因詐欺案件，對於本院八十八年度上易字第五一二一號中華民國八十八年
十二月二十一日確定判決（台灣板橋地方法院八十八年度易字第一四七一號、台灣板
橋地方法院檢察署八十八年度偵字第二一八一號），聲請再審，本院裁定如左：
    主  文
再審之聲請駁回。
    理  由
一、聲請意旨略稱：查不得上訴第三審法院之案件，除前條規定外，其經第二審確定
    之有罪決，如就足生影響於判決之重要證據漏未審酌者，亦得為受判決人之利益
    聲請再審，刑事訴訟法第四百二十一條定有明文；本件聲請人係受刑法第三百三
    十九條詐欺罪之判決，屬同法第三百七十六條第四款不得上訴第三審之有罪判決
    ，就本案若有足生影響於判決之重要證據漏未審酌者，自得依法聲請再審；本案
    確有足生影響於判決之重要證據漏未審酌：
（一）本案原審法院之調查及審理程序僅於一次庭訊即為終結，就聲請人於八十八年
      十二月二日答辯狀要求聲請傳喚之重要證人洪明義，以證明向告訴人等當時採
      購過程均非聲請人乙○○指示，且乙○○確非知悉業務人員猶於當時採購，原
      審均未為傳喚及調查，屬重要證據未調查。蓋因原審判決既認為「受僱人於其
      業務範圍內，聽命於公司負責人，．．．雖非由負責人親自出面，但負責人事
      前知情，事後亦從無反對之意見表示，要難將罪責推由僅食人俸祿，為人服務
      之受僱人承擔，而脫免罪責．．．」為其心證，然證人洪明義為當時聲請人統
      新公司之業務主管，負責決定各項貨物之訂購，且可證明郭麗珊為新進員工，
      向告訴人採購時係由洪明義決定，洪明義亦不知統新公司財務惡劣狀況，聲請
      人並未卸責予員工，僅欲證明其並非基於不法意圖而有隱匿資力無足，猶指示
      員工向告訴人採購貨物實施詐術之行為，否則若真有不法意圖，且欲隱匿資力
      而採購進貨獲取財物利益，何以僅向告訴人昭臣公司進貨值僅為捌萬零玖佰零
      伍元。是故原審判決就有利於聲請人之證人郭麗珊於原審之證詞表示「當時採
      購時因剛來公司，確實對公司財務狀況不明瞭」等，不僅未附任何理由說明何
      以不採上該郭麗珊具結之證詞，且僅於判決書第六頁第二行表示「證人黃禮智
      、郭麗珊附合伊之說詞，均不足採」，即率予判決。更何況聲請人已具狀且當
      庭要求表示業務主管洪明義出庭作證，以證明向告訴人之採購確出於公司內部
      控管及聲請人仍力圖求外資週轉，而未向內部員工宣佈倒閉以避免恐慌，而致
      誤仍為採購，惟原審竟漏未傳喚。是以本件應屬民事債務不履行之爭訟，聲請
      人確未積極施用詐術，亦未有明知資力不足為猶為積極指示郭麗珊為採購之詐
      術行為及不法意圖，上開證人洪明義之出庭作證，當可證明。原審判決心證認
      為「負責人事前知情，事後亦從無反對之意見表示」之錯誤，當足影響本案之
      判決，原審不僅漏未傳喚，且於判決書內對何以不為傳喚亦未為心證理由之說
      明，難令甘服，亦悖法令，懇請  鈞院詳查，賜准再審聲明。
（二）次查，證人郭麗珊於八十七年十一月向告訴人耿偉公司採購肆拾玖萬行動電話
      免持聽筒，惟十月中旬聲請人乙○○即因嚴重胸悶及胃潰瘍住進台北馬偕紀念
      醫院，嗣又因罹患糖尿病多年致心絞痛，發現心臟右側冠狀動脈「完全阻塞」
      ，而於十一月初轉診至台北榮民總醫院並住院開刀達四次，接受心臟血管支架
      置放術，有台北馬偕紀念醫院及台北榮民總醫院之診斷證明書可為證明，住院
      長達一個多月，斯時公司財務亦無人協調週轉，亦為導致公司財務惡化及犯罪
      事實所載一月十一日發生退票紀錄，及於十一月、十二月間，瞬今發生十三張
      或八張退票，然聲請人乙○○既重病住院長達一個多月，何以尚有能力如原審
      判決所載「事前知情」，並為「積極指示採購」，上開重要證據亦屬本案判決
      漏未審酌者，致原審有「統新公司、繼新公司．．．於同年十一、十二月間有
      十三張或八張之退票，共計金額均多達伍佰萬元以上，以與公司登記之五百萬
      元資本額相當，被告二人既身為公司負責人，焉有不知公司財務狀況已陷於週
      轉不靈之理」及「核渠等向被害人昭臣公司及耿偉公司訂貨之時日，與公司開
      始退票之時間相去不遠，再於同年十二月十四日及十一月二十七日，收迄昭臣
      公司之出貨後旋即於八十七年十二月十七日結束營業」之心證誤認，蓋聲請人
     乙○○既於十一月接受心臟開刀排除冠狀動脈之完全阻塞，身受如此嚴重手術
      ，何以尚有能力處理公司事務而知悉或積極指示訂貨及受貨後轉交其他客戶，
      聲請人除於十二月出院抱病央求他人週轉，所交付予第三人之貨物，第三人亦
      聞見聲請人公司財務已陷困難，藉故拒絕支付貨款，致聲請人公司雪上加霜本
      應尚有應收貨款均遭廠商惡意拖延，以僥倖得利免為償付，聲請人始無力支撐
      結束營業，並非有意積極為詐騙。
（三）再查，聲請人乙○○戮力經營統新公司，但因不慎觸犯商標法而於民國八十六
      年給付美金壹拾萬元為和解金獲判緩刑，然仍力圖振作，戰兢經營，期間因統
      新公司於市場上本具有良好信用及知名度，因公司違法無法請領發票，聲請人
      迫不得已乃央請友人甲○○掛名繼新公司負責人，並欲逐漸移轉市場對繼新公
      司之認知等同於統新公司，然此間經營近一年，公司財務均為良好，債信亦十
      分正常，此有本案證人黃禮智作證，聲請人確受第三人債務拖累，財務始逐漸
      惡化，原審判決不利於聲請人心證理由亦認為「乙○○所提出四紙全世通科技
      有限公司支票影本，其金額共計三十五萬二千三百元，顯與其辯稱之二千萬金
      額相差甚鉅，則其所辯因而致統新公司週轉不靈始結束營業等云，即難以遽信
      」。惟查，聲請人迄今因公司倒閉殘留尚尋得第三人交付支票既多達近六百萬
      元，而無法週轉，且均於八十七年九月份開始陸續遭人退票拖欠，此尚不包含
      票據遭第三人抽回及未保留者，以及十一月、十二月行將倒閉時第三人既狀於
      收受貨物後拒絕或故意拖延付款亦達上千萬，是以，上開退票及支票均達百萬
      ，聲請人果欲以繼新公司而為詐騙，無須佈局若此，且竟僅詐騙金額小如告訴
      人昭臣公司之八萬餘元貨款，是以上開支票應屬重要證物，若經原審審酌當不
      致於存有「金額共計三十五萬二千三百元，顯與其辯稱之二千萬金額相差甚鉅
      」之不利心證，上開證物當屬足生影響本案判決之重要證物漏未審酌，懇請
      鈞院再審酌。
（四）就原審判決量刑參酌被告犯罪之動機目的及手段部分，原審心證亦僅表示「被
      告乙○○於本院審理中已與其中之被害人昭臣公司達成和解，有和解書乙紙在
      卷可查得一切情狀，分別判處有期徒刑五月，被告柳一屯有期徒刑參月．．．
      量刑亦稱允洽」等云。惟查，實則本案乙○○除於倒閉時召開債權人會議外，
      於本案告訴前早已向其他舊有之往來廠商陸續於翌年即八十八年與多家廠商達
      成和解，以當時粗率之自行繕寫之和解書計有：
      1.八十八年二月十三日與興昂科技公司達成和解支付壹萬元，餘額伍拾萬元分
        十期，每期伍萬元。
      2.八十八年三月一日與齊盛實業有限公司達成支付現金及電池外殼五千伍佰組
        。
      3.八十八年三月一日與沛華航空貨運公司達成和解支付現金肆萬伍仟元。
      4.八十八年三月十七日與絡繹科技公司達成和解支付參拾伍萬元，分十期支付
        。
      5.八十八年四月二日與錦星實業有限公司以香港一批鋰電池之貨物抵銷貨款。
      6.八十八年五月三日與君威爾企業有限公司以拾萬元達成和解。
      7.八十八年十二月十七日就告訴人耿偉公司肆拾玖萬債權以參拾萬元達成和解
        。
      8.八十九年元月六日亦與津盛企業有限公司達成和解支付壹拾伍萬。
      此外尚有和解時已給付和解金，而未索求和解書者，今亦取得債權人確認確有
      和解情事收受和解金。依上證據，更足見聲請人並非惡意詐欺有意倒閉，猶以
      於告訴人於告訴前既尚有償還與第三人和解之情事，更足見聲請人之倒閉係為
      無奈與無意，且確無詐欺故意，然竟亦無辜牽連友人甲○○。即便甲○○之公
      司老闆黃禮智出庭作證，原審仍一意認為甲○○為共犯，實為無辜。
（五）末查，原審調查審理不僅一庭終結，草率結案，既連證人黃禮智證明被告甲○
      ○為其員工及告訴人耿偉公司負責人亦於當庭證稱並未曾見過甲○○，證人郭
      麗珊亦表示上班時未見過甲○○，原審猶強詞判決，其心證已確認「被告甲○
      ○因未過問繼新公司之財務而無從知悉繼新公司之資力情形」，但竟又矛盾地
      以推論方式認為「但衡情，伊既將伊之名義借予被告乙○○開設公司使用，竟
      毫不過問伊所擔任名義上負責人之該公司之實際上所經營之狀況，應認伊對於
      乙○○縱有利用伊所擔任名義上負責人之繼新公司進行犯罪行為，應亦不違反
      其本意，及此，若謂伊並未實際參與經營繼新公司，但若謂其二人間毫無詐欺
      犯意聯絡，實難令人置信」，實為矛盾推論。蓋證人黃禮智已做證其確為掛名
      負責人，而於黃禮智之恩合公司上班，既未實際參與乙○○公司經營，猶以前
      述乙○○之統新公司債務係逐漸惡化，甲○○身為一外人又何以能輕易知悉。
      退萬步言，於本案郭麗珊向告訴人昭臣公司、耿偉公司採購時點，聲請人乙○
      ○尚且住院非由乙○○指示訂貨，斯時甲○○何以對此訂貨有犯意聯絡而堪足
      認定為共同正犯。
    綜上所述，原審判決心證牽強，足見法官因急於結案而草率為有罪判決，始有既
    連聲請傳喚之重要證人洪明義均未傳喚，亦未於判決理由為任何推斷，其判決自
    屬違法，且本案亦有前述重要證據均未審酌，均足生影響本案判決，聲請人身體
    健康甚差，然經營企業近十多年，若有積欠他人均引以為恥，本案原審判決採證
    及認事用法均悖法令及事實等語。
二、按不得上訴於第三審之案件，其經第二審確定之有罪判決，如就足生影響於判決
    之重要證據漏未審酌者，亦得為受判決人之利益，聲請再審，固為刑事訴訟法第
    四百二十一條所明定，然而該證據既須「足生影響於判決」，自係指就該證據之
    本身形式上觀察，毋須經調查程序，已顯然可認為足以動搖原確定之判決而言，
    又既係「漏未審酌」，自係指該證據於判決前已存在，且已顯現於卷宗內為法院
    所知悉之證據而言，否則當無「漏未審酌」之可言；經查：
（一）聲請人於前案即本院八十八年度上易字第五一二一號案件審理時，於八十八年
      十二月一日所提之答辯狀固曾聲請傳訊證人洪明義（業務部門主管）及郭麗珊
     ，欲藉以證明採購過程非聲請人乙○○所指示等情，而本院前審並未傳喚洪明
      義，判決書內亦未說明未予傳喚調查之理由；然查統新公司之採購實際均係由
      採購員郭麗珊與客戶接洽乙節，亦據聲請人於同一答辯狀內敘明，且郭麗珊於
      本院前審八十八年十二月七日審理時已到庭證稱其訂貨都是由紀先生（即聲請
      人）交代其去訂貨的等語綦詳，有審判筆錄可稽（八十八年度上易字第五一二
      一號卷、第六十一頁），郭麗珊又係該公司之基層員工，與聲請人等並無密切
      之利害關係，其證言應屬真實可採，而聲請人聲請傳喚之證人洪明義既未經到
      庭，其所為之證言是否有利於聲請人猶未可知，且即使其到庭並為有利於聲請
      人之陳述，亦未必足以推翻證人郭麗珊之證詞，故本院前審雖未傳喚證人洪明
      義，惟該證據方法並無顯然可認為足以動搖原確定判決之情形可言，聲請人執
      此聲請再審，即無理由。
（二）聲請人乙○○於八十七年十月、十一月間曾因病住院，固有診斷證明書為證，
      惟查聲請人於原確定判決歷審審理中從未以此事由作為辯解，亦從未提出診斷
      證明書以供法院調查審酌，原確定判決事實上自無法就該等診斷證明書予以審
      酌，即無漏未審酌可言，此部分當與刑事訴訟法第四百二十一條所定之再審事
      由不符。
（三）聲請人雖提出第三人交付而未兌現之支票多紙，然而聲請人經營之繼新、統新
      公司是否遭其他廠商積欠債務，與本案聲請人是否有詐欺犯行之論斷在邏輯上
      並無必然之關連；又聲請人嗣後雖與多家廠商成立和解，有其提出之和解書可
      按，然聲請人是否與其他廠商成立和解，亦與本案被告有無詐欺之犯行無涉；
      縱經審酌，亦非顯然足以動搖原確定判決所認定之事實。
    綜上所述，本件聲請人以前揭情詞，依據刑事訴訟法第四百二十一條聲請再審，
    為無理由，應予駁回。
三、據上論斷，應依刑事訴訟法第第四百三十四條第一項，裁定如主文。
中    華    民    國    八十九    年       五       月      十六        日
                            臺灣高等法院刑事第二十三庭
                                審判長法  官  劉  靜  嫻
                                      法  官  林  勤  綱
                                      法  官  宋      祺
右正本證明與原本無異。
不得抗告。
                                      書記官  郭  淑  卿
中    華   民    國    八十九    年       五       月       十九       日


司法院資訊處製作；財團法人民間司法改革基金會備份。
